臺北高等行政法院判決
　　　　　　　　　　　　　　　　　　 95年度訴字第01026號
　　　　　　　　　　　　　　　.
原　　　告　甲○○
被　　　告　考選部
代　表　人　乙○○部長）住同.
訴訟代理人　丙○○
上列當事人間因考試事件，原告不服考試院中華民國95年1月19
日95考台訴決字第020號訴願決定，提起行政訴訟。本院判決如
下：
　　主  文
原告之訴駁回。
訴訟費用由原告負擔。
　　事  實
一、事實概要：
    緣原告參加民國（下同）94年交通事業電信人員升資考試員
    級晉高員級土地行政科考試未獲錄取，原告不服未獲錄取，
    提起訴願經駁回，遂提起本件行政訴訟。
二、兩造聲明：
　　(一)原告聲明求為判決：1.訴願決定、原處分均撤銷；並請求
                          判命被告機關應作成補行原告錄取
                          之行政處分。
                        2.訴訟費用由被告負擔。
　　(二)被告聲明求為判決：1.駁回原告之訴。
                        2.訴訟費用由原告負擔。
三、兩造之爭點：被告為不予錄取原告之處分，是否適法？
　　(一)原告主張之理由：
      1.原告參加「94年交通事業鐵路人員升資考試」員級晉高
        員級土地行政科別考試，依應考須知所載，本項科別考
        試由事業單位提報2 名缺額。原告領取入場證參予考試
        後，方知本項科別考試共2 名應考人，原告雖全程到考
        ，專業科目合計平均 54.75分，考試總成績65.12 分，
        筆試科目未有一科為零分，惟本項科別考試雖提報2 名
        缺額，卻未足額錄取，僅錄取l名，原告未獲錄取。
      2.依往年同項員級晉高員級升資考試之規定，應考人若全
        程到考，專業科目合計平均已達50分，筆試科目未有一
        科為零分，則依事業單位所提報之缺額，擇優足額錄取
        ，本項規定行之多年，堪稱公平適法。
      3.而依新修訂「交通事業人員升資考試規則」第7條第1項
        後段但書前段之規定「但錄取人數，以各等級各類科全
        程到考人數百分之三十三為上限擇優錄取」，本項但書
        之規定，嚴重侵害應考人被錄取之權利，顯非必要且適
        法。
      4.按人民是否應考試或是否全程到考，皆屬其自由選擇之
        權利，他人不得強迫其為之，前開但書係對人民自由權
        利增加法律所無之限制，有違憲法第18條之規定，亦有
        違憲法第23條之法律保留原則及比例原則，即已違反法
        治國家之基本原則，使人民之權利遭受國家之過度侵害
        ；從「方法」與「目的」之關聯性考量國家行為之合憲
        （法）性，此但書之規定亦與「適合性原則」、「必要
        性原則」、「狹義比例原則」之意旨嚴重相違。
      5.綜上所陳，被告所為未錄取之處分及考試院之訴願決定
        顯有違誤，請判決如訴之聲明。
　　(二)被告主張之理由：
      1.查交通事業人員升資考試規則第7條規定：「（第1項）
        本考試及格標準，由典（主）試委員會依據交通事業機
        構所提報之缺額訂定。但錄取人數，以各等級各類科全
        程到考人數百分之三十三為上限擇優錄取，計算錄取人
        數遇小數點時，採整數予以進位錄取。（第2 項）本考
        試總成績未達五十分，或筆試科目有一科成績為零分者
        ，不予錄取。缺考之科目，以零分計算。」典試法第11
        條第1 項復規定：「典試委員會依照法令及考試院會議
        之決定，行使其職權。下列事項由典試委員會決議行之
        ：…四、錄取或及格標準之決定。…」據此，本項考試
        依法組織典試委員會辦理典試有關事宜，其有關錄取或
        及格標準之決定，係由典試委員會依其法定職權及相關
        考試法規規定決定之，先予敘明。
      2.次查公務人員升官等考試法第9條第1項規定：「升官等
        考試之錄取人數上限，由典試委員會依各等級各類科全
        程到考人數百分之三十三擇優錄取，計算錄取人數遇小
        數點時，採整數予以進位錄取。」同法第10條規定：「
        關務人員、警察人員、交通事業人員等另有分等規定者
        ，其升等考試規則由考試院另定之。」交通事業人員升
        資考試規則第1 條亦規定：「本規則依公務人員升官等
        考試法第十條及交通事業人員任用條例第五條規定訂定
        之。本規則未規定事項，依有關考試法規之規定辦理。
        」又民國93年3月30日修正同規則第7條規定，係為適應
        不同性質之機關（構）業務需要，並謹守公務人員升官
        等考試法之立法意旨，爰規定本考試錄取標準，由典（
        主）試委員會依據交通事業機構提報之缺額訂定，但錄
        取人數以各等級各類科全程到考人數33% 為上限，擇優
        錄取。本項考試於94年9 月23日榜示在案，其各等級各
        類科錄取標準，係由本項考試典試委員會第二次會議依
        據前揭規定決定；其中員級晉高員級考試土地行政科報
        考2人，全程到考2人，其錄取人數依臺灣鐵路管理局所
        提報之缺額（2人）及該科別全程到考人數33%為上限計
        算，應錄取1人，錄取標準為70.45分。原告總成績為65
        .12 分，被告依據上開規定所為不予錄取之處分並無違
        誤。原告質疑上開規定，違反法律保留及比例原則，主
        張撤銷原處分，另依事業機構所提報缺額補行錄取一節
        ，純屬個人主觀見解及對法令之誤解，洵無理由，併予
        敘明。
      3.綜上論結，本件原告之訴為無理由，請予以駁回。
　　理  由
一、按公務人員升官等考試法第2條規定：「公務人員升官等考
    試，分簡任及薦任二官等考試。本法修正公布前之原委任升
    等考試，於本法修正公布後以繼續辦理5次為限。中華民國
    86年12月31日前依雇員管理規則進用之中央及地方機關組織
    法規規定之現職雇員，得應原委任升等考試。」第9條第1項
    規定：「升官等考試之錄取人數上限，由典試委員會依各等
    級各類科全程到考人數百分之33擇優錄取，計算錄取人數遇
    小數點時，採整數予以進位錄取。」同法第10條規定：「關
    務人員、警察人員、交通事業人員等另有分等規定者，其升
    等考試規則由考試院另定之。」又交通事業人員任用條例第
    5條第1項第1款規定：「交通事業人員資位之取得規定如左
    ：1、高員級以下，須經考試及格。」同條例第5條第4項規
    定：「第1項考試規則，由考試院定之；第1項升資甄審辦法
    及第2項員級人員晉升高員級資位職務之訓練辦法，由考試
    院會同行政院定之。」次按交通事業人員升資考試規則第1
    條規定：「本規則依公務人員升官等考試法第10條及交通事
    業人員任用條例第5條規定訂定之。本規則未規定事項，依
    有關考試法規之規定辦理。」又93年3月30日修正同規則第7
    條規定：「（第1項）本考試及格標準，由典（主）試委員
    會依據交通事業機構所提報之缺額訂定。但錄取人數，以各
    等級各類科全程到考人數百分之33為上限擇優錄取，計算錄
    取人數遇小數點時，採整數予以進位錄取。（第2項）本考
    試總成績未達50分，或筆試科目有一科成績為零分者，不予
    錄取。缺考之科目，以零分計算。」典試法第11條第1項規
    定：「典試委員會依照法令及考試院會議之決定，行使其職
    權。下列事項由典試委員會決議行之：…4、錄取或及格標
    準之決定。…」
二、本件原告參加94年交通事業電信人員升資考試員級晉高員級
    土地行政科考試未獲錄取，原告不服未獲錄取，提起訴願經
    駁回，循序起訴意旨略以：本考試共2名應考人，原告雖全
    程到考，專業科目合計平均54.75分，考試總成績65.12分，
    筆試科目未有一科為零分，惟本項科別考試雖提報2名缺額
    ，卻未足額錄取，僅錄取l名，致原告未獲錄取；依往年同
    項員級晉高員級升資考試之規定，應考人若全程到考，專業
    科目合計平均已達50分，筆試科目未有一科為零分，則依事
    業單位所提報之缺額，擇優足額錄取，本項規定行之多年，
    堪稱公平適法；而依新修訂「交通事業人員升資考試規則」
    第7條第1項後段但書前段之規定「但錄取人數，以各等級各
    類科全程到考人數百分之33為上限擇優錄取」，本項但書之
    規定，嚴重侵害應考人被錄取之權利，顯非必要且適法，按
    人民是否應考試或是否全程到考，皆屬其自由選擇之權利，
    他人不得強迫其為之，前開但書係對人民自由權利增加法律
    所無之限制，有違憲法第18條之規定，亦有違憲法第23條之
    法律保留原則及比例原則，即已違反法治國家之基本原則，
    使人民之權利遭受國家之過度侵害；從「方法」與「目的」
    之關聯性考量國家行為之合憲（法）性，此但書之規定亦與
    「適合性原則」、「必要性原則」、「狹義比例原則」之意
    旨嚴重相違云云。
三、復按法律保留原則係屬憲法位階，其憲法理論依據之一即為
    法治國原則。法治國原則乃以人權保障為最終追求目標，而
    因法律的一般性、公開性與預先性，除可確保正義、防止特
    權與歧視的發生外，並可維護、提升行政行為的可量度性、
    可預測性與可信賴性，以保護人民免於遭受來自行政權的突
    襲，才根據法治國原則提出法律保留的要求；是司法院釋字
    第443號解釋揭櫫「‥‥若欲對人民之自由權利加以限制，
    必須符合憲法第23條所定必要之程度，並以法律定之或經立
    法機關明確授權由行政機關以命令訂定‥‥。」；又「人民
    自由及權利之限制，依憲法第23條規定，應以法律定之。其
    得由法律授權以命令為補充規定者，則授權之目的、內容及
    範圍應具體明確，始得據以發布命令。‥‥涉及人民自由權
    利之限制，應由法律或經法律明確授權之命令規定。…」司
    法院釋字第570 號解釋甚明。是國家對人民自由權利之限制
    ，固應以法律定之，且不得逾必要程度，但法律內容不能鉅
    細靡遺，一律加以規定，其屬細節性、技術性之事項，法律
    自得授權主管機關以命令定之，俾利法律之實施；行政機關
    基於此種授權，在符合立法意旨且未逾越母法規定之限度內
    所發布之施行細則或命令，自為憲法之所許。
四、查上揭公務人員升官等考試法第9條第1項規定升官等考試之
    錄取人數上限，由典試委員會依各等級各類科全程到考人數
    百分之33擇優錄取，計算錄取人數遇小數點時，採整數予以
    進位錄取（該規定立法意旨，係考量各等級各類科應試科目
    不同，難易度亦有差異，致經常各等級各類科間錄取率相差
    懸殊，為避免爭議，爰統一訂定各等級各類科錄取人數比率
    ，以平衡各等級各類科錄取率，維持公平性，參卷附立法院
    公報第88卷第56期院會紀錄）；同法第10條則規定關務人員
    、警察人員、交通事業人員等另有分等規定者，其升等考試
    規則由考試院另定之；兩條文參互以觀，關務人員、警察人
    員、交通事業人員因其性質與一般簡薦委公務員有間，是有
    關其升等考試規則依同法第10條規定，係由考試院另定之；
    此與上開交通事業人員任用條例第5條第4項規定意旨相符；
    是考試院據上揭公務人員升官等考試法第10條及交通事業人
    員任用條例第5條規定之授權，訂定交通事業人員升資考試
    規則，於法自屬有據；而93年3月30日修正同規則第7條規定
    ：「（第1項）本考試及格標準，由典（主）試委員會依據
    交通事業機構所提報之缺額訂定。但錄取人數，以各等級各
    類科全程到考人數百分之33為上限擇優錄取，計算錄取人數
    遇小數點時，採整數予以進位錄取。（第2項）本考試總成
    績未達50分，或筆試科目有一科績為零分者，不予錄取。缺
    考之科目，以零分計算。」該規定係為適應不同性質之機關
    （構）業務需要，並與公務人員升官等考試法之立法意旨相
    呼應（有關交通事業人員升資考試雖無法直接適用公務人員
    升官等考試法第9條第1項之規定，惟基於上揭公平性原則，
    考試院自得參照公務人員升官等考試法第9條規定之立法意
    旨，於交通事業人員升資考試第7條為相同意旨之規定），
    爰規定本考試錄取標準，由典（主）試委員會依據交通事業
    機構提報之缺額訂定，但錄取人數以各等級各類科全程到考
    人數33%為上限，擇優錄取，並未違背授權母法即上揭公務
    人員升官等考試法第10條及交通事業人員任用條例第5條之
    規範意旨，於法並無不合，亦與法律保留與比例原則等一般
    法律原則無違；再者，原告係應94年交通事業電信人員升資
    考試員級晉高員級土地行政科考試，已在93年3月30日修正
    交通事業人員升資考試第7條規定之後，自應適用該修正之
    規定；又本項考試於94年9月23日榜示在案，其各等級各類
    科錄取標準，係由本項考試典試委員會第二次會議依據前揭
    規定決定；其中員級晉高員級考試土地行政科報考2人，全
    程到考2人，其錄取人數依臺灣鐵路管理局所提報之缺額（2
    人）及該科別全程到考人數33%為上限計算，應錄取1人，錄
    取標準為70.45分。原告總成績為65.12分，被告依據上開規
    定所為不予錄取之處分，尚無違誤。原告主張93年3月30日
    修正交通事業人員升資考試第7條錄取人數，以各等級各類
    科全程到考人數百分之33為上限擇優錄取之規定，係對人民
    自由權利增加法律所無之限制，有違憲法第18條之規定，亦
    違憲法第23條之法律保留原則及比例原則，違反法治國家之
    基本原則云云；容有誤解，尚非可採。
五、綜上所述，原告起訴論旨，並非可採；被告為不予錄取原告
    之處分，並無違誤，訴願決定遞予維持，亦無不合；原告仍
    執前詞，訴請撤銷，並請求被告機關應作成補行原告錄取之
    行政處分，為無理由，應予駁回。
六、兩造其餘主張陳述，於判決結果不生影響，無庸一一論列，
    併予敘明。
據上論結，本件原告之訴為無理由，爰依行政訴訟法第98條第3
項前段，判決如主文。
中　　華　　民　　國　　96　　年　　1　　月　　18　　日
                  第六庭審判長法  官   林文舟
                              法  官　 闕銘富
                              法  官　 許瑞助
上為正本係照原本作成。
如不服本判決，應於送達後20日內，向本院提出上訴狀並表明上
訴理由，如於本判決宣示後送達前提起上訴者，應於判決送達後
20日內補提上訴理由書（須按他造人數附繕本）。
中　　華　　民　　國　　96　　年　　1　　月　　18　　日
                              書記官   吳芳靜
